【裁判字號】    89,台上,1186
【裁判日期】    890309
【裁判案由】    過失致人於死
【裁判全文】
最高法院刑事判決                              八十九年度台上字第一一八六號
    上訴人  臺灣高等法院檢察署檢察官
    被  告  甲○○
右上訴人因被告過失致人於死案件，不服臺灣高等法院中華民國八十六年八月十三日
第二審更審判決（八十五年度重上更(四)字第二二七號，起訴案號：臺灣基隆地方法院
檢察署八十一年度偵字第八九三號），提起上訴，本院判決如左：
    主  文
原判決撤銷，發回臺灣高等法院。
    理  由
本件原判決以公訴意旨略稱：被告甲○○係榕泰通運股份有限公司之聯結車司機，為
從事駕駛業務之人。於民國八十年九月十三日上午十時許，駕駛000－0000號
半聯結車，沿基隆巿明德二路由七堵往五堵方向行駛。途經六堵加油站左前方約二百
六十公尺彎道處時，竟疏於注意，貿然跨越分向限制線而侵入來車道行駛。適徐名峰
駕駛車號000－0000號半聯結車（下稱徐車）由六堵加油站駛出，逆斜向切入
被告之車道後，直駛入其對向車道。被告乍見徐車迎面從右駛至時，向左煞避不及，
致其右前車頭撞及徐車之左前車頭，徐名峰因而傷重內出血不治死亡等情，因認被告
涉犯刑法第二百七十六條第二項業務過失致人於死罪嫌。惟經審理結果，認為不能證
明被告犯罪，因而撤銷第一審判決，改判諭知被告無罪，固非無見。
惟查，(一)、按審理事實之法院對於被告有利及不利之證據，應一律注意，詳為調查，
綜合全案證據資料，本於經驗法則以定其取捨，並將取捨證據及得心證之理由於判決
內詳為說明。故證據雖已調查，而尚有其他必要部分並未調查，仍難遽為被告有利或
不利之認定；如有應調查之證據未予調查，率行判決，其判決當然為違背法令。原判
決以本件車禍係因被告在其車道正常行駛，突見徐車在其車道右前方逆向斜插入其車
道，致撞及被告車頭右側車門而肇事，非被告所能預見及防範，而認被告並無過失。
惟卷查本件道路交通事故調查報告表(二)肇事經過摘要欄記載：「據車當事人（指被
告）供述：車由六堵往台北方向行駛，車（指徐名峰車）由台北往六堵方向行駛
，行經上述時地，車超越雙黃線行駛，車閃避不及撞及車而肇事。車車頭右
側車門凹損，車車頭左前角損毀。」（見偵查卷第二十八頁）。倘上開記載屬實，
被告於警方調查時既已自承因其超越雙黃線行駛，致徐車閃避不及而撞及伊車肇事。
則原判決所認定之前述肇事原因，即與被告前揭供述內容不符。究竟上開肇事經過摘
要欄之記載是否屬實？被告於警方調查時有無為上開供述？此與判斷本件車禍發生之
原因，及被告應否負過失責任攸關，自有詳予調查之必要。乃原判決對於上開卷存不
利於被告之證據未予調查，亦未說明其取捨之理由，遽行判決，自有調查未盡及理由
不備之違法。(二)、原判決以相驗卷第二十九頁所附第二張現場照片顯示，徐車所遺留
車輪痕跡之起點在被告之車道內，認徐車於肇事前在被告之車道內行駛；並採用該照
片作為有利於被告之證據。然查本件道路交通事故調查報告表(二)之肇事現場圖上，並
無該車輪痕跡之繪載。而前揭照片上該車輪痕跡之終止點並不明顯，似與徐車之間有
相當間隔，並未緊接相連。且該照片上所顯示之拍攝時間（案發當日十時四十八分）
，距道路交通事故調查報告表所記載之本件車禍發生時間（案發當日九時五十分），
已近一小時之久；車禍發生後復有其他大型車輛由徐車車道行近肇事地點（見原審交
上訴字第三○三號卷第七十四頁所附現場照片）。則該照片上之車輪痕跡是否確為徐
車所遺留，已非無疑。且該車輪痕跡之起點雖在被告車道接近道路中心線處；然依其
軌跡走勢顯示，該車在肇事地點之相當距離前，已經切入被害人車道內行駛。倘此照
片上之車輪痕跡確為徐車所遺留，適足以證明徐車於肇事前，業已切入其車道內正常
行駛中，不致有原判決所謂逆向斜插入被告車道而肇事之情形。則原判決據以認定徐
車係在被告車道右前方逆向斜插入其車道行駛，致撞及被告車而肇事，即與該照片所
顯示之情況不符，不無證據上理由矛盾之違法。究竟該照片上之車輪痕跡係其他車輛
所遺留？抑或係徐車所遺留？倘係徐車之輪痕，何以照片上該輪痕終點，似與徐車之
間有相當間隔？且該車輪痕跡如為徐車所遺留，應屬本件車禍現場遺留之重要線索，
何以警方未將之繪載於現場圖上？其原因何在？以上各點與判斷上開照片所顯示之車
輪痕跡，是否得以作為有利或不利於被告之證據攸關，自有詳加查證之必要。原審對
此未予詳查，遽以該照片上之車輪痕跡為徐車所遺留，而作為有利於被告之認定，尚
嫌速斷，自有可議。(三)、原判決援引臺灣省基宜區車輛行車事故鑑定委員會鑑定意見
書暨臺灣省車輛行車事故覆議鑑定委員會八十四年五月十一日交覆字第八○二一四四
號覆議意見函，作為有利於被告之證據。惟上開覆議意見函係以：「(一)由卷附照片背
面編號Ｐ二九Ａ顯示自加油站附近往徐車行駛之車道留有兩條橫切雙黃線之痕跡，證
明徐車係逆向行駛。(二)、在白車（即被告車）停處之四公尺輪痕，如為白車車頭所留
，則白車與徐車相撞時白車仍在白之車道內。(三)、若該四公尺輪痕為白車後輪所留，
則係白車為閃避徐車時，白車頭過線車身仍在白車之車道內。」等語，作為其同意原
鑑定所為被告無肇事因素之理由。惟查本件相驗卷第二十九頁所附第二張現場照片（
即該覆議意見函所謂卷附照片背面編號Ｐ二九Ａ）上之車輪痕跡是否確為徐車所遺留
，已有疑義。且縱認係徐車所遺留，反足以證明徐車於肇事前，已在其車道內正常行
駛，並無逆向行駛之情形，業如前述（詳見本判決理由第(一)點所述）。則上開覆議委
員會以該照片作為本件肇事原因鑑定之依據，其結論是否正確，已堪置疑。次依卷附
車輛照片觀之，被告車係車頭與車身可分離之大型聯結車，其車頭與左右後輪均有相
當距離，如該車在己方車道直行時，其車頭前後輪固應在己方車道內。然如其車頭向
左偏轉超越道路中心線，使車頭前端部份侵入於來車道上，則其車頭之左右後車輪仍
有可能尚在己方車道上。上開覆議意見函內亦載稱：被告車閃避徐車時，其車頭已過
（道路中心）線，車身仍在其車道內等語。因之，縱認現場圖所示被告車道上之半圓
弧型四公尺煞車痕為被告車頭左或右後車輪所遺留，依上說明，亦未必能據以認定被
告車當時係在其車道內直行中，而絕無車頭向左偏轉超越道路中心線之情形。從而，
上開覆議鑑定意見以前揭半圓弧型四公尺煞車痕，倘為被告車頭後輪所遺留，即認被
告車當時係在其車道內直行，而據以作為同意原鑑定所為被告無肇事因素之理由，亦
非全無商榷餘地。原審對上述覆議鑑定意見所記載之理由，是否與前述證據資料相符
？其所為之推論是否確實合於經驗法則與論理法則？均未詳予研求，遽予採為有利於
被告之認定，亦嫌速斷。(四)、依肇事現場圖顯示，肇事後被告車身橫置於其車道中，
車頭則停置於對向快車道路面上，並向左後方回轉約一百三十五度。而徐車係自其車
道向右前方斜衝至路邊停止，車頭朝西南，車尾朝東北斜置，其車頭亦向左後方回轉
。復依卷附兩車損壞照片觀之，被告右前車頭與徐車頭左前角處均有擦撞損壞情形。
而被告車之碎片位於其車道接近道路中心線附近，徐車碎片則落於其車道之慢車道上
，與其車身略呈平行狀。足見本件車禍係徐車車頭左前角與被告右前車頭成斜角狀擦
撞所致，似非徐車自被告車左前方超越分向線，逆向與直行之被告車對撞所能造成。
而二車呈前述斜角狀擦撞之原因，如係徐車自被告車右前方逆向與在己方快車道直行
之被告右前車頭擦撞，其前提必須徐車當時係逆向自被告車道（快車道）之右側（如
慢車道、路肩，或前方加油站）斜切向其車道行駛，始有可能發生。原判決並未說明
其所憑之證據資料，遽認徐車係在被告車道右前方逆向斜插入其車道，致撞及被告車
頭右側車門而肇事，而為有利於被告之認定，已有判決不備理由之違法。且卷查被告
於偵查中供稱：「死者是對向駛來……雙方正開車行進彎道……我因要直行，就由慢
車道轉入快車道，我看後視鏡等回過頭看正前方時，發現對方駕車超越雙黃線駛入我
的快車道，我看對方沒有煞車減速的樣子，所以我踩煞車，因右邊有小客車及機車，
所以方向盤往左打，當時天雨路滑，所以車子偏滑，致我車右車頭與他的車頭左側部
位碰撞」等語（見相驗卷第三十五頁反面、第三十六頁）。倘被告上開供述屬實，則
其與徐車會車前，已先由慢車道轉入快車道，並將方向盤往左打，致有車子偏滑之現
象。參酌前述徐車車頭左前角與被告右前車頭成斜角狀擦撞之情形，以及被告車碎片
散落於被告車道近道路中心線附近觀之，本件車禍是否係兩車於前述彎道會車時，被
告因由慢車道轉入快車道，並將方向盤往左打，致車頭向左偏滑超出道路中央分隔線
，而遭徐車左前車頭撞及其右前車頭所造成？尚非無深入審究之餘地。究竟實情如何
？攸關本件肇事原因及刑責之認定，事實猶有未明，自有詳予審究勾稽之必要。原判
決對於上述不利於被告之證據資料未詳加調查，遽認係徐車逆向斜插入被告車道而肇
事，而為有利於被告之認定，自有調查未盡之違誤。以上或為檢察官上訴意旨所指摘
，或為本院得依職權調查之事項，應認原判決仍有撤銷發回之原因。
據上論斷，應依刑事訴訟法第三百九十七條、第四百零一條，判決如主文。
中      華      民      國    八十九    年      三      月      九      日
                              最高法院刑事第八庭
                                  審判長法官  吳  雄  銘
                                        法官  池  啟  明
                                        法官  石  木  欽
                                        法官  郭  毓  洲
                                        法官  吳  三  龍
      右正本證明與原本無異
                                              書  記  官
中      華      民      國    八十九    年      三      月     十三     日


司法院資訊處製作；財團法人民間司法改革基金會備份。
